【裁判字號】    92,訴,3259
【裁判日期】    920917
【裁判案由】    返還不當得利等
【裁判全文】
臺灣臺北地方法院民事判決                        九十二年度訴字第三二五九號
    原      告  正中法稅徵信有限公司
    法定代理人  丁○○
    訴訟代理人  丙○○
    被      告  泛亞商業銀行股份有限公司
    法定代理人  甲○○
    訴訟代理人  乙○○
右當事人間請求返還不當得利等事件，本院於民國九十二年八月二十七日言詞辯論終
結，判決如左：
    主  文
原告之訴及假執行之聲請均駁回。
訴訟費用由原告負擔。
    事  實
甲、原告方面：
一、聲明：
（一）確認被告對訴外人鄭天倫如附表一所示之債權，就如附表二所示之不動產拍賣
      價金，優先受償之法律關係不存在。
（二）被告應給付訴外人中南租賃股份有限公司（下稱中南租賃公司）新台幣（下同
      ）五百萬元及自受領價金之日起至清償日止，按週年利率百分之五計算之利息
      ，並由原告代位受償。
（三）第二項聲明，原告願供擔保聲請宣告假執行。
二、陳述：
（一）原告基於徵信契約，對中南公司有徵信酬金百分之六十之債權；而鄭天倫於民
      國八十二年九月七日提供其所有如附表二所示之不動產，設定第一順位本金最
      高限額一千一百萬元之抵押權予被告，擔保對被告所負債務之清償；嗣於八十
      六年六月十一日設定第二順位本金最高限額五百萬元之抵押權予中南租賃公司
      ），擔保訴外人奇彥公司及鄭天倫本人對中南公司所負債務之清償。系爭不動
      產於九十年五月十四日經法院台灣板橋地方法院拍賣，拍賣所得價金為五百五
      十三萬九千元，扣必要費用及土地增值稅後尚有五百二十二萬零六百六十一元
      ，被告於執行事件中，主張對鄭天倫有如附表一所示之債權，執行法院則將拍
      賣所得款項五百二十二萬零六百六十一元全部分配予被告。然表附表一之債權
      ，係被告對奇彥公司及連帶保證人鄭天倫、鄭天淵、鄭天勝、鄭麗香之債權，
      而奇彥公司並未登記為被告抵押權之債務人，且被告與鄭天倫所訂抵押權設定
      契約書其抵押權擔保範圍雖有保證債務，惟附表一之債權係連帶保證債務，與
      保證債務不同，故鄭天倫對對奇彥公司所負之連帶保證債務，並非系爭不動產
      抵押權所擔保之債權範圍，被告對系爭不動產拍賣所得價金，並無優先受償權
      ，因中南公司於原告徵信提出報告後，怠於行使對被告之權利，爰依法請求確
      認被告對鄭天倫所有如附表一所示之價權，對於系爭不動產拍賣所得價金，優
      先受償之法律關係不存在。又被告於前開執行事件中，對於系爭不動產拍賣所
      得價金，並無優先受償權，其優先受償，致中南公司因此受有五百萬元之損害
      ，中南公司自得依不當得利之法律關係，請求被告給付五百萬元，原告為保全
      對中南公司之徵信報酬金債權，自得依民法第二百四十二條規定，代位中南公
      司依不當得利之法律關係，請求被告給付中南公司五百萬元及法定遲延利息，
      並由原告代位受領。
（二）對被告抗辯為之陳述：
  １、債權人未依強制執行法規定，提起分配表異議之訴，至多僅同意分配表之分配
      ，並非表示承認受分配之他債權有實體法上權利，亦非喪失實體法上不當得利
      返還請求權。
  ２、被告對奇彥公司之債權，並未登記。鄭天倫對被告所負之連帶保證責任，乃連
      帶保證人與債務人奇彥公司對被告負同一給付責任，此與抵押權契約所定以「
      債務人對被告所負債務」為範圍之約定不合，而所謂抵押權所擔保之債權，係
      指債務人對債權人所負約定一定範圍內之不特定已發生，該已發生一定範圍內
      之債權，必須土地登記簿有登記，若於登記簿及最高限額抵押權設定契約書均
      未記載者，即非最高限額抵押權所擔保之債權。連帶債務仍係就他人之債務為
      保證，該連帶保證債務並非連帶保證人自己本人對債權人所負之主債務。而抵
      押權係從屬主債務人對債權人所負之債務而存在，故抵押債務人究係何人，應
      以設定登記之內容為準，被告與鄭天倫間之抵押權所擔保之債權範圍，應以鄭
      天倫本人對被告所負之債務為限。
三、證據：
    提出土地及建物登記謄本、台灣板橋地方法院民事執行處通知、抵押權設定契約
    書、徵信契約書、陳明書。
乙、被告方面：
一、聲明：
    駁回原告之訴；及以供擔保為條件之免假執行宣告。
二、陳述：
（一）執行法院因拍賣所得之價款逕行分配予各債權人，其實際給付義務人仍為債務
      人，執行法院僅代債務人將拍賣所得價款轉給債權人以清償其債務而已，債權
      人受分配清償之金額來自債務人，債權人縱超領而有不當得利而致受損害，其
      受損害人亦為債務人，在該利益返還予債務人交由執行法院再為分配前，非謂
      債權人超領而分配之金額不免間接影響之他債權人，即當然對該受分配之債權
      人取得不當得利之債權。各債權人本無債之關係，被告縱受有超額分配亦無返
      還於他債權人之義務。則中南公司對被告既無債之關係，原告即無代位中南公
      司對被告行使權利之餘地。
（二）被告對於系爭抵押權擔保之債權，依法聲請強制執行，並經執行法院製作分配
      表分配拍賣所得金額，各債權人如對於執行分配表所載各債權人之債權或分配
      金額有不同意者，應依強制執行法第三十九條、第四十一條規定，於分配期日
      一日前，向執行法院提出書狀聲明異議，及異議未終結之前提起分配表異議之
      訴。如債權人或債務人對於執行法院製作之分配表未聲明異議或提起分配表異
      議之訴者，執行法院即應依無異議之分配表實行分配。故執行法院製作分配表
      ，足因債權人或債務人未聲明異議，而生債權之分配請求權確定之效力，因此
      ，依法原應受優先分配之債權人，如未對於執行法院製作之分配表聲明異議或
      提起分配表異議之訴爭執，自不得再於分配確定後，爭執其優先分配權，並不
      得以不當得利之法律關係，推翻原已確定之分配表之效力。
（三）鄭天倫提供系爭不動產，設定本金最高限額一千一百萬元之抵押權予被告，擔
      保其對被告現在（包括過去所負、現在尚未清償）及將來所負之票據、借款、
      墊款、保證等債務及其他債務（如應返還之押租金等），並包括其利息、遲延
      利息、違約金、實行抵押權費用、損害賠償及其他有關費用之清償。鄭天倫自
      八十四年四月十二日起擔任奇彥公司向被告借貸如附表一所示金錢之連帶保證
      人，對被告負有連帶保證債務，而連帶保證與普通保證均為保證債務，僅連帶
      保證人不得主張檢索抗辯權而已，故鄭天倫對被告所負之連帶保證債務，為抵
      押權效力之所及，被告系爭不動產執行事件中，優先受償，並無不合。
丙、本院依權調閱台灣板橋地方法院八十九年度執字第一八三六六號執行卷。
    理    由
一、原告起訴主張：鄭天倫於八十二年九月七日提供系爭不動產，設定第一順位本金
    最高限額一千一百萬元之抵押權予被告，擔保對被告所負債務之清償；嗣於八十
    六年六月十一日設定第二順位本金最高限額五百萬元之抵押權予中南公司，擔保
    奇彥公司及鄭天倫本人對中南公司所負債務之清償。系爭不動產於九十年五月十
    四日經台灣板橋地方法院拍賣，拍賣所得價金為五百五十三萬九千元，扣除必要
    費用及土地增值稅後尚有五百二十二萬零六百六十一元，而被告於該執行事件中
    ，對鄭天倫雖有如附表一所示之連帶保證債權，惟該債權並非系爭不動產抵押權
    擔保之債權，被告對系爭不動產賣得價金，無優先受償權，被告無法律上之原因
    優先受分配五百二十二萬零六百六十一元，致中南公司受有五百萬元之損害，因
    原告對中南公司有徵信債權，而中南公司於原告提出徵信報告後，怠於行使權利
    ，為此依法請求確認被告對系爭不動產拍賣所得價金，其優先受償之法律關係不
    存在；並依民法第二百四十二條及不當得利之法律關係，請求被告給付中南公司
    五百萬元及自受領價金之翌日起至清償日止之法定遲延利，由原告代位受領。
二、被告則以：鄭天倫提供系爭不動產，設定本金最高限額一千一百萬元之抵押權予
    被告，擔保其對被告現在（包括過去所負、現在尚未清償）及將來所負之票據、
    借款、墊款、保證等債務及其他債務（如應返還之押租金等）之清償。嗣鄭天倫
    自八十四年四月十二日起擔任奇彥公司向被告借貸如附表一所示金錢之連帶保證
    人，對被告負有如附表一所示之連帶保證債務，該連帶保證債務為抵押權擔保之
    範圍，被告就系爭不動產拍賣所得價金，優先受償，並無不合；況被告受分配之
    金額來自鄭天倫，被告縱無優先受償權，其受損害之人為鄭天倫，而非中南公司
    。中南公司對被告並無任何債權；且被告係依執行法院製作之分配表受償，中南
    公司不得於分配表確定後，再爭執被告之優先受償權等語，資為抗辯。
三、原告主張鄭天倫於八十二年九月七日以系爭不動產，設定本金最高限額一千一百
    萬元之第一順位抵押權予被告，擔保對被告所負債務之清償，鄭天倫因擔任奇彥
    公司對被告借款之連帶保證人，對被告負有如附表一所示之連帶保證債務；鄭天
    倫另於八十六年六月十一日就系爭不動產設定第二順位本金最高限額五百萬元抵
    押權予中南公司，擔保其本人及奇彥公司對中南公司所負債務之清償。系爭不動
    產於九十年五月十四日經板橋地方法院拍定，所得價金五百五十三萬九千元，經
    扣除必要費用後，餘額五百二十二萬零六百六十一元全數由被告受償等情，業據
    提出土地及建物登記謄本、執行分配表為證（見本院卷第十一至十八頁），並經
    本院調閱板橋地方法院八十九年執字第一八三六六號執行卷查明屬實。原告主張
    其對中南公司有徵信債權存在，亦有卷附徵信契約書足參（見本院卷第二○頁）
    ，且為被告所不爭執，亦堪信為真。本件兩造所爭執者在於被告對於鄭天倫所有
    如附表一所示之連帶保證債權，是否為系爭抵押權所擔保之債權？如否，被告優
    先受償，對中南公司是否構成不當得利？
四、按所謂最高限額之抵押契約，係指所有人提供抵押物，與債權人訂立在一定金額
    之限度內，擔保現在已發生及將來可能發生之債權之抵押權設定契約而言。此種
    抵押權所擔保之債權，其種類及範圍，屬於抵押權之內容，依法應經登記，始生
    物權之效力，但如因內容過於冗長，登記簿所列各欄篇幅不能容納記載，可以附
    件記載，作為登記簿之一部分。因此關於最高限額抵押權所擔保之債權，雖未記
    載於土地登記簿，然於聲請登記時提出之最高限額抵押權設定契約書，有該項債
    權之記載者，此契約書既作為登記簿之附件，自為抵押權效力所及。最高法院六
    十六年台上字第一○九七號、八十四年台上字第一九六七號分別著有判例可資參
    照。經查：被告與鄭天倫間抵押設定契約書其他特約事項第一條約定：擔保物提
    供人為擔保債務人對抵押權人在抵押權設定契約書所定之最高本金限額內，現在
    （包括過去所負現在尚未清償）及將來所負之票據、借款、墊款、保證等債務及
    其他債務，並包括利息、違約金、實行抵押權費用、損害賠償及其他相關費用之
    清償，提供前列不動產設定抵押權與抵押權人，此有卷附抵押權契約書足稽（見
    本院卷第十九頁）。是依前開約定，被告對鄭天倫享有之最高限額抵押權，其擔
    保債權範圍限於鄭天倫對被告所負票據、借款、墊款、保證等債務及其他債務，
    此等擔保債權發生原因之基礎關係已然約定並經登記，即屬特定而為一定範圍內
    之法律關係，非為概括之最高限額抵押權，應為有效。
五、按債權人代位行使之權利，原為債務人之權利，必於債務人有怠於行使其權利情
    事時，始得為之，若債務人對於第三人已無權利存在，或經行使而無效果時，即
    無代位行使權利之餘地（最高法院五十年台上字第四○八號判例意旨參照。）；
    又保證債務之所謂連帶，係指保證人與主債務人負同一債務，對於債權人各負全
    部給付之責任者而言，此就民法第二百七十二條第一項規定連帶債務之文義參照
    觀之甚明。連帶保證與普通保證之不同，在於前者縱使無民法第七百四十六條所
    揭之情形，亦不得主張同法第七百四十五條關於檢索抗辯之權利，最高法院四十
    五年台上字第一四二六號著有判例。依此可知，連帶保證與普通保證均屬保證債
    務，僅連帶保證人依據民法第二百七十二條第一項規定，應與債務人負同一責任
    ，且不得主張檢索抗辯權而已，殊不得謂連帶保證債務非屬保證債務。系爭抵押
    權設定契約書其他特約事項第一項已明定該第一順位抵押權之設定其所擔保者，
    包括鄭天倫對於被告所負之保證債務，則鄭天倫因擔任奇彥公司向被告借款之連
    帶保證人所負之連帶保證債務，即應為系爭不動產抵押權效力所及，對於系爭不
    動產賣得之價金，有優先受償之權。故被告於前開執行事件中，先於第二順位之
    抵押權人中南公司受償，並無不合。可見中南公司對被告並無任何之債權存在，
    原告無從代位中南公司對被告行使權利。
六、綜上所述，原告主張被告於系爭執行事件中，無優先受償權利，被告優先受償係
    無法律上之原因受有利益，致中南公司受有損害，而請求確認被告優先受償之法
    律關係不存在；並應將不當得返返還予次順位之抵押權人中南公司，於法無據，
    應予駁回；原告之訴既經駁回，其假執行之聲請，失所附麗，應併予駁回。
七、本件事證已臻明確，兩造其他攻擊、防禦方法、及提出未援用之證據，經斟酌後
    認不影響判決基礎，無逐一論述之必要，併此敘明。
八、結論：
    原告之訴為無理由，依民事訴訟法第七十八條，判決如主文。
中      華      民      國    九十二    年      九      月     十七     日
                                    民事第五庭  法  官    吳素勤
正本係照原本作成
如對本判決上訴，須於判決送達後廿日內向本院提出上訴狀
中      華      民      國    九十二    年      九      月     十七     日
                                                書記官    曾寶生


司法院資訊處製作；財團法人民間司法改革基金會備份。
